【裁判字號】    89,訴,203
【裁判日期】    890531
【裁判案由】    偽造文書等
【裁判全文】
臺灣板橋地方法院刑事判決                          八十九年度訴字第二三號
    公  訴  人  臺灣板橋地方法院檢察署檢察官
    被      告  甲○○
    被      告  乙○○
右列被告因偽造文書等案件，經檢察官提起公訴（八十八年度偵字第六六四一號），
本院判決如左：
    主  文
甲○○、乙○○共同行使偽造私文書，足以生損害於他人，各處有期徒刑拾月。均緩
刑參年。
    事  實
一、甲○○與乙○○為夫妻，乙○○並為其二人所共營愛莉登有限公司（下稱愛莉登
    公司）之負責人。甲○○於民國八十五年九月十五日自任會首，在其位於臺北縣
    新莊市○○路五七號住處召集民間互助會，乙○○則負責收取會款，會期自八十
    五年九月十五日起至八十八年五月十五日止，約定每人每會新臺幣（下同）一萬
    元，連同會首共計三十三人，於每月十五日開標，採內標方式標會。該合會初尚
    正常運作，迨至八十七年四月間起，甲○○、乙○○均明知所營之愛莉登公司營
    運不佳，經濟已陷困難，同年六月一日起，以愛莉登公司乙○○名義為發票人之
    新莊市農會後港分部支票，陸續開始跳票，已無清償支付之能力，竟共同基於意
    圖為自己不法所有之概括犯意聯絡，先於八十七年四月十五日，在上址，未經會
    員丁○○同意，由乙○○於依習慣係表示各該會員願出標息標取會款之標會單準
    私文書（業已棄失）上，偽填如附表所示得標金額欄之金額，冒稱未到場之被冒
    標者丁○○得標，並提示行使，以此方式冒標該會，致使如附表所示活會會員欄
    所示之會員陷於錯誤而交付會款，共詐得會款十八萬八千五百元，足以生損害於
    被冒標者丁○○及其他活會會員（詳細冒標日期、被冒標者、冒標金額、各活會
    會員及冒標詐得款項如附表所載）。嗣於八十七年七月三日（起訴書誤載為八十
    八年七月三日）復承上述共同意圖為自己不法所有之概括犯意聯絡，由乙○○簽
    發前開業於同年六月間已開始退票，以愛莉登公司為發票人，新莊市農會後港分
    部為付款人，帳號為000000000號，票號依序為CL0000000號、 CL0000
    000號、CL0000000號，面額分別為六十萬元、十五萬元及三十萬元之支票三紙作
    為清償借款擔保並書立以乙○○為借款人，甲○○為連帶保證人之借據作為憑證
    ，向丙○○佯稱保證於三個月內清償，致使丙○○因之陷於錯誤，而如數交付款
    項計一百零五萬元。迨至八十七年十一月中旬，丁○○欲標會，發覺已遭甲○○
    、乙○○夫妻冒標，而丙○○所持上述支票屆期提示，亦均遭退票，丁○○、丙○○二人，屆此始知受騙。
二、案經丁○○、丙○○訴請臺灣板橋地方法院檢察署檢察官偵查起訴。
    理  由
一、右揭犯罪事實，業據被告甲○○、乙○○坦承不諱，核與告訴人丁○○、丙○○
    指訴之情節相符，被告二人冒標告訴人丁○○互助會乙情，復據證人黃何秀蓉於
    偵查中證述屬實，並有互助會單在卷可稽；而被告甲○○、乙○○兩人持有之愛
    莉登公司新莊市農會後港分部支票，自八十七年六月一日起已陸續退票，亦有新
    莊市農會函所附支票退票紀錄明細資料在卷可佐，渠等二人明知財力惡化無力償
    還借款，仍以已陸續遭退票之上述農會支票持向告訴人丙○○詐借款項，復有借
    據一紙、新莊市農會後港分部支票及其退票理由單影本三紙附卷可稽，渠等不法
    所有之意圖亦明。本件事證明確，被告二人犯行洵堪認定，自應依法論科。
二、按民間互助會會員得標時書寫之標單，一般僅寫金額而已，形式上尚不具備刑法
    第二百十條私文書之外觀，應屬於紙上之文字，依習慣足以表示願出利息之用意
    證明，為同法第二百二十條第一項規定以私文書論之準私文書（最高法院八十二
    年度臺上字第三五０八號、八十四年度臺上字第四一三０號判決參照）。本件被
    告甲○○、乙○○二人於附表所示之冒標日期，在標單上填寫標息，依習慣自足
    以表示被冒標者丁○○願出息標取會款用意之證明，該標會單依刑法第二百二十
    條第一項之規定自以私文書論。被告二人偽造該標會單復持向各該活會會員詐稱
    被冒標者得標而行使，使不知情之活會會員陷於錯誤而繳交會款，其行為自足以
    生損害於被冒標者及各該活會會員，核其所為，係犯刑法第二百十六條、第二百
    二十條第一項、第二百十條之行使偽造準私文書、第三百三十九條第一項之詐欺
    取財罪。又其等二人以前述農會支票及借據持向丙○○詐借款項，核犯同法第三
    百三十九條第一項之詐欺取財罪。被告二人所犯上開各罪，有犯意聯絡及行為分
    擔，皆為共同正犯。其二人偽造得標會單後復持以行使，偽造之低度行為應為行
    使之高度行為所吸收，不另論罪。又被告二人於事實欄所述所為之冒標詐欺行為
    ，同時向多數會員詐取會款，係以一行為觸犯數個相同之詐欺罪名，為同種想像
    競合犯，應依刑法第五十五條之規定從一重處斷。所犯二次詐欺取財犯行（詐標
    會款及詐借款項），時間緊接，所犯構成要件亦復相同，顯係基於概括犯意反覆
    為之，應依連續犯之規定論以一罪。再被告二人所犯上開連續詐欺取財與行使偽
    造私文書犯行間，有方法結果之牽連關係，應從較重之行使偽造私文書罪論處。
    爰審酌被告二人招募互助會，明知陷於經濟困境，冒標詐欺之金額及人數，復持
    票詐借款項，固屬不是，惟事後坦承犯行，且與告訴人丁○○及丙○○達成和解
    ，告訴人丁○○、丙○○並到庭表示願意原諒不再追究等語，經記明筆錄在卷，
    足見其等惡性非重等一切情狀，各量處如主文所示之刑，以資懲儆。第查被告二
    人前未曾受有期徒刑以上刑之宣告，有臺灣高等法院檢察署刑案記錄簡覆表附卷
    可按，犯後坦白承認，深具悔意，經此偵審教訓，應知所惕勵，信無再犯之虞，
    因認前開刑之宣告，以暫不執行為適當，爰均併宣告緩刑三年，以啟自新。至偽
    填標息之標單雖係被告二人所有供渠等共同詐欺、行使偽造文書犯行所用之物，
    惟業已棄失，經其二人陳明在卷，且未據扣案，自不另為沒收之諭知，併此敘明
    。
據上論斷，應依刑事訴訟法第二百九十九條第一項前段，刑法第二十八條、第五十六
條、第二百十六條、第二百十條、第三百三十九條第一項、第五十五條、第七十四條
第一款，罰金罰鍰提高標準條例第一條前段，判決如主文。
本案經檢察官陳伯厚到庭執行職務
中      華      民      國      八十九    年    五      月    三十一    日
                                  臺灣板橋地方法院刑事第六庭
                                          法  官  彭  松  江
右正本證明與原本無異。
如不服本判決，應於判決送達後十日內，向本院提出上訴狀。
                                          書記官  陳  福  記
中      華      民      國      八十九    年    五      月    三十一    日
附錄本案論罪科刑法條全文：
刑法第二百十六條：
  行使第二百十條至第二百十五條之文書者，依偽造、變造文書或登載不實事項或使
登載不實事項之規定處斷。
刑法第二百十條：
  偽造、變造私文書，足以生損害於公眾或他人者，處五年以下有期徒刑。
刑法第二百二十條：
  在紙上或物品上之文字、符號、圖畫、照像，依習慣或特約，足以為表示其用意之
證明者，關於本章及本章以外各罪，以文書論。
  錄音、錄影或電磁紀錄，藉機器或電腦之處理所顯示之聲音、影像或符號，足以為
表示其用意之證明者，亦同。
  稱電磁紀錄，指以電子、磁性或其他無法以人之知覺直接認識之方式所製成之紀錄
，而供電腦處理之用者。
刑法第三百三十九條：
  意圖為自己或第三人不法之所有，以詐術使人將本人或第三人之物交付者，處五年
以下有期徒刑、拘役或科或併科一千元以下罰金。
  以前項方法得財產上不法之利益或使第三人得之者，亦同。
  前二項之未遂犯罰之。


司法院資訊處製作；財團法人民間司法改革基金會備份。
